臺灣雲林地方法院民事簡易判決
                                    109年度港簡字第234號
原      告  簡麗娥  
訴訟代理人  沈河濱  
被      告  洪熟    
兼  上一人
特別代理人  洪明福  

被      告  洪吉郎  
            劉莉珍  

兼  上二人
訴訟代理人  吳開興  
上列當事人間請求分割共有物事件，本院於民國110年4月22日言
詞辯論終結，判決如下：
    主  文
兩造共有坐落雲林縣○○鎮○○段○○○地號土地應依雲林縣北港地政
事務所民國一一０年二月三日土地複丈成果圖即附圖所示方案予
以分割，分割方法如附表二所示。
被告洪吉郎、洪熟應補償原告之金額，詳如附表三所示。
訴訟費用由兩造各按如附表一「訴訟費用負擔比例」欄所示之比
例負擔。
    事實及理由
甲、程序方面：
    按無訴訟能力人有為訴訟之必要，而無法定代理人或法定代
    理人不能行代理權者，其親屬或利害關係人，得聲請受訴法
    院之審判長，選任特別代理人，民事訴訟法第51條第2 項定
    有明文。本件被告洪熟領有身心障礙證明，障礙等級達極重
    度，且日常生活上，搭乘大眾交通工具及參與文康休閒活動
    均需有必要陪伴者陪伴，有身心障礙證明附卷可稽（見本院
    109年度港簡聲字第20號卷第11頁），參以原告所述：原告
    為聾啞人士、不識字、無學過手語等語（卷第45頁），可見
    被告洪熟欠缺為意思表示或受意思表示及辨識其意思表示效
    果之能力，為免訴訟久延損害當事人權益，自有為其選任特
    別代理人進行訴訟之必要。本件經原告依法提出聲請，由本
    院以109 年度港簡聲字第20號裁定選任洪熟之弟即被告洪明
    福為洪熟之特別代理人，先予說明。
乙、實體方面： 
壹、原告起訴主張：坐落雲林縣○○鎮○○段000地號、面積1,096平
    方公尺土地（下稱系爭土地），為原告與如附表一所示被告
    所共有，應有部分比例如附表一所示。又系爭土地並無因使
    用目的不能分割之情事，兩造亦未定有不分割之協議，惟兩
    造因被告洪熟無意思表示能力，因此至今無法達成分割協議
    ，爰依民法第823 條、第824 條之規定，訴請將系爭土地依
    如雲林縣北港地政事務所民國110年2 月3日土地複丈成果圖
    即附圖（下稱附圖）所示分割方法予以分割等語。並聲明：
    如主文第1項所示。
貳、被告則以：均同意附圖所示之分割方法予以分割等語。
參、本院之判斷：
一、本件原告主張系爭土地為原告與如附表一所示被告所共有，
    應有部分比例如附表一所示。又系爭土地兩造並無不分割之
    協議，亦無因物之使用目的而不能分割之情事，惟兩造至今
    因被告洪熟無意思表示能力，無法達成分割協議等情，業據
    其提出系爭土地之土地登記第一類謄本、異動索引及現場照
    片（見本院卷第47-59、77頁）等件附卷可憑，且為到場被
    告等所不爭執，自堪認原告前揭主張為真實。
二、按各共有人，除法令另有規定外，得隨時請求分割共有物，
    但因物之使用目的不能分割或契約訂有不分割之期限者不在
    此限，民法第823 條第1 項定有明文。本件系爭土地兩造之
    應有部分如附表一所示，並無因使用目的不能分割之情事，
    且兩造亦未定有不分割之協議，而被告洪熟為聾啞人士、不
    識字，且無法聲請印鑑證明，實難與其他共有人為分割協議
    ，因而經原告聲請選任特別代理人進行本件訴訟，堪認本件
    分割方法無從獲得協議，則原告依前開規定，訴請以裁判分
    割系爭土地，於法即無不合，應予准許。
三、次按共有物之分割，依共有人協議之方法為之；分割之方法
    不能協議決定，或於協議決定後因消滅時效完成經共有人拒
    絕履行者，法院得因任何共有人之請求，命以原物分配於各
    共有人，民法第824 條第1 項、第2 項第1 款前段分別亦有
    規定。又定共有物分割之方法，固可由法院自由裁量，不受
    共有人主張之拘束，但仍應斟酌各共有人之意願、共有物之
    性質、價格、分割前之使用狀態、經濟效用、分得部分之利
    用價值及全體共有人之利益等有關情狀，定一適當公平之方
    法以為分割（最高法院98年度台上字第2058號、96年度台上
    字第108 號判決意旨參照）。再者，法院裁判分割共有物，
    須斟酌各共有人之利害關係，使用情形，共有物之性質及價
    值、經濟效用、符合公平經濟原則，其分割方法始得謂為適
    當。而分割共有物固不受分管契約之拘束，惟盡量依各共有
    人使用現狀定分割方法，以維持現狀，減少共有人所受損害
    ，當不失為裁判分割斟酌之一種原則（最高法院91年度台上
    字第805 號判決要旨參照）。經查，系爭土地坐落有被告劉
    莉珍所有門牌號碼溝皂里97號一層磚造平房，業經本院會同
    兩造及雲林縣北港地政事務所測量人員到場勘驗無訛，製有
    勘驗筆錄、現場照片附卷可憑（見本院卷第97-111頁）。本
    院審酌系爭土地現占有使用情形、兩造陳明之意願（兩造均
    同意以附圖所示分割方法予以分割，見本院卷第231-232頁
    ），及被告劉莉珍亦表示同意不保留上開建物（見本院卷第
    100頁）等情形，認系爭土地依如附圖方割方法予以分割，
    即依附表二所示之分割方案予以分割，兩造所分得部分均有
    出入之通路，除符合兩造之公平外，於兩造均屬有利。是本
    院認依如附圖所示分割方法予以分割系爭土地，應屬對系爭
    土地最有利之分割方式，且較能發揮經濟效益，並符合系爭
    土地共有人之利益，爰判決如主文第1項所示。
四、末按以原物為分配時，如共有人中有未受分配，或不能按其
    應有部分受分配者，得以金錢補償之，民法第824 條第3 項
    規定甚明。系爭土地應採如附圖所示方法予以分割，應為妥
    適，已如前述，則兩造所分得之土地與其應有部分面積比較
    ，有些許增減情形，其中被告洪吉郎、洪熟多分得1平方公
    尺土地，原告少分得1平方公尺土地，本院審酌本件增減之
    土地僅有1平方公尺，若送鑑定土地市價的話，鑑定費用高
    達數萬，相較增減土地之價值而言，鑑定市價費用過高，效
    益不大，再參酌土地公告現值一般而言會略低於市價，因此
    決定以公告現值加百分之40作為金錢補償之基準。是系爭土
    地以每平方公尺2,660元（公告現值為每平方公尺1,900元，
    參第47頁之土地謄本）計算之相互補償金額即如附表三所示
    金額，核屬允當，爰判決如主文第2項所示。
五、末按分割共有物乃具非訟事件之性質，法院斟酌何種分割方
    法較能增進共有物之經濟效益，並兼顧兩造之利益，以決定
    適當之分割方法，不因何造起訴而有不同，故原告請求裁判
    分割共有物雖有理由，惟關於所支出之訴訟費用，應由共有
    人全體按其應有部分比例負擔，方屬公平。職此，本院經審
    酌兩造利害關係，認應由兩造各按如附表一所示比例負擔訴
    訟費用為當，爰判決如主文第3項所示。
六、訴訟費用負擔之依據：民事訴訟法第78條、第80條之1 、第
    85條第1 項但書。
中　　華　　民　　國　　110 　年　　5 　　月　　6 　　日
                  北港簡易庭  法  官  簡廷恩
以上正本證明與原本無異。
如不服本判決，應於送達後20日內，向本院提出上訴狀並表明上
訴理由，如於本判決宣示後送達前提起上訴者，應於判決送達後
20日內補提上訴理由書（須附繕本）。
中　　華　　民　　國　　110 　年　　5 　　月　　6 　　日
                              書記官  伍幸怡
附表一：雲林縣○○鎮○○段000地號土地各共有人         之應有部分及訴訟費用負擔比例    編號 共有人  應有部分比例 訴訟費用負擔比例 1 被告洪吉郎 12分之1 12分之1 2 被告洪明福 6分之1 6分之1 3 被告洪熟 12分之1 12分之1 4 被告劉莉珍 3分之1 3分之1 5 被告吳開興 6分之1 6分之1 6 原告簡麗娥 12分之2 12分之2 

附表二：分割方法（依雲林縣北港地政事務所110 年2月3日土地複丈成果圖即附圖所示方         法予以分割），即：   共有人 分得如附圖所示之區域及面積  於分割後維持共有之應有部分比例  被告劉莉珍 ⒈編號A部分面積365平方公尺 ⒉所有權全部  被告洪吉郎、洪熟 ⒈編號B部分面積183平方公尺 ⒉按右列應有部分比例維持共有 被告洪吉郎、洪熟各2分之1 被告洪明福 ⒈編號C部分面積183平方公尺 ⒉所有權全部  原告簡麗娥 ⒈編號D部分面積182平方公尺 ⒉所有權全部  被告吳開興 ⒈編號E部分面積183平方公尺 ⒉所有權全部  

附表三：共有人相互補償金額明細表（新臺幣元）            應受補償人（領回方）及應受補償金之總金額              應補償之人及補償金額（支付方）       洪吉郎    洪熟   簡麗娥 2,660元        1,330元 1,330元 總計              2,660元           1,330元  1,330元